【裁判字號】    96,訴,1774
【裁判日期】    970709
【裁判案由】    毒品危害防制條例
【裁判全文】
臺灣桃園地方法院刑事判決              96年度訴字第1774號
公 訴 人  臺灣桃園地方法院檢察署檢察官
被    告  甲○○
上列被告因違反毒品危害防制條例案件，經檢察官提起公訴（96
年度毒偵字第2200號），本院判決如下：
    主  文
甲○○無罪。
    理  由
壹、程序部分－被告以外之人（指鑑定人）於審判外之陳述
一、按法院或檢察官得囑託醫院、學校或其他相當之機關、團體
    為鑑定，或審查他人之鑑定，並準用（刑事訴訟法，以下同
    ）第二百零三條至第二百零六條之一之規定；其須以言詞報
    告或說明時，得命實施鑑定或審查之人為之。第一百六十三
    條第一項、第一百六十六條至第一百六十七條之七（交互詰
    問相關規定）、第二百零二條（鑑定人應於鑑定前具結）之
    規定，於前項由實施鑑定或審查之人為言詞報告或說明之情
    形準用之。刑事訴訟法第二百零八條第一、二項定有明文。
    此即所謂「機關（團體）鑑定」之制度。另按證人、鑑定人
    依法應具結而未具結者，其證言或鑑定意見，不得作為證據
    。刑事訴訟法第一百五十八條之三，定有明文。又依據同法
    第一百八十六條第一項前段、第二百零二條規定，除法律有
    特別規定定外，證人、鑑定人於陳述或鑑定前，原則上均應
    具結，以符法律明定之調查證據程序，始符嚴格證明法則。
    有疑問者，刑事訴訟法第二百零八條可否解釋為同法第二百
    零二條之特別規定，因而排除同法第一百五十八條之三之適
    用，使得並無具結之機關（團體）鑑定，具有證據能力？實
    務多數見解似採肯定說，實務操作上向來將「機關鑑定」與
    所謂「自然人鑑定」區分，認為後者依據同法第二百零二條
    應為具結，而前者因為修正前本條規定，並無必須命實際為
    鑑定之人為具結之明文，亦無準用同法第二百零二條之規定
    ，實務因而認為，於囑託機關鑑定時，縱未命該醫院實際為
    鑑定之人簽名蓋章及具結，仍不得任意指為採證違背法則（
    最高法院七十五年台上字第五五五五號判例）。又修正後即
    現行本條第一項雖增訂「得命實施鑑定或審查之人，以言詞
    報告或說明」之規定，並且於同條第二項明定實施鑑定或審
    查之人為言詞報告或說明，「準用第二百零二條（即應具結
    ）」之規定。解釋上前述實務見解所認為「機關鑑定無庸具
    結」之見解仍未因本條修正而改變，僅係法院或檢察官命實
    施鑑定或審查者以言詞報告或說明時，「準用」應具結之規
    定。本院以為，不論修正前或後之規定，解釋上均未排除機
    關鑑定，其實際實施鑑定者，仍應具結之規定，換言之，刑
    事訴訟法第二百零二條之規定仍應「適用」於機關鑑定，理
    由如下：
  (一)所謂「機關鑑定」之制度，係立法者授權法院或檢察官於選
    任個別自然人實施鑑定之外，亦得囑託具公信力之專業機關
    、團體進行鑑定，但這並不表示鑑定人即為「機關、團體」
    ，而非自然人，蓋司法機關通常無法確知某特定自然人具有
    某特定專業知識能力，惟可以囑託該特定專業機關團體為鑑
    定，該機關團體自僅得委由機關團體中之某位或某幾位特定
    自然人實施鑑定，機關或團體本身無可能為鑑定人，例如囑
    託「法務部調查局」為鑑定機關，為品扣案物品是否確為何
    級毒品之鑑定，該局自僅能委由機關內具該特定專業知識之
    人擔任此鑑定任務，此時鑑定人仍為「法務部調查局之該特
    定專業人員」，而非「法務部調查局」該機關，解釋上該專
    業人員（可能為司法警察或公務員或委外之專業人士）當然
    應依刑事訴訟法第二百零二條之規定具結，豈能僅因為其任
    職於或受委託於某機關、團體，即因而免除具結之義務（相
    同見解，請參見林鈺雄教授，刑事訴訟法，上冊總則編，二
    ００四年九月，四版，第四八六頁）。
  (二)不論修正前並無「準用」第二百零二條之明文，或修正後規
    定，鑑定後以言詞報告或說明時，始「準用」該條之規定，
    正突顯出鑑定人應具結，本係「直接適用」刑事訴訟法第二
    百零二條之結果，自無再藉由同法第二百零八條「準用」之
    餘地。現行第二百零八條第二項之「準用」規定，應係錯誤
    規定，解釋上直接適用同第二百零二條即可，至少該準用規
    定之適用，應採目的性限縮之適用態度，解釋上應與同法第
    二百零八條第一項為體系解釋，係指「機關或團體」該「法
    人本身」不用具結，如當事人對於機關（團體）出具之鑑定
    結果不爭執，即令實際實施鑑定之自然人未於該機關（團體
    ）出具之鑑定書中具結，該鑑定書仍具證據能力，惟如當事
    人任一方有所爭執時，即應命實際鑑定之自然人到庭陳述或
    報告，此時該特定人應係於製作書面鑑定書，即「鑑定後」
    具結，所以與第二百零二條所規定「鑑定前」之具結尚有不
    同，所以立法者規定「準用」之。
  (三)按鑑定之經過及其結果，應命鑑定人以言詞或書面報告。刑
    事訴訟法第二百零六條第一項定有明文。刑事訴訟法第一百
    五十九條第一項之立法理由因而認為鑑定人之鑑定報告書，
    不受傳聞法則之限制，而具證據能力。惟鑑定報告書通常係
    鑑定機關（鑑定人）於審判外所製作之書面，其屬審判外之
    陳述性質，甚為明確，同法第二百零六條第一項之規定，旨
    在規範鑑定人就其鑑定之經過及結果，得以言詞或書面之方
    式陳述而已，亦即解釋上到庭之鑑定人得以言詞陳述，並輔
    以書面、圖表等文字說明，不應以曲解本條，反使得鑑定人
    免除其到庭接受調查程序之義務（相同見解參見陳運財教授
    ，傳聞法則之理論與實踐，月旦法學雜誌，第九七期，第一
    ０三頁以下）。足見該條項立法理由尚值商榷。解釋上機關
    鑑定若果如實務多數見解，一方面認為實際實施鑑定之人無
    庸具結，一方面又援用前述錯誤的立法理由，認為機關鑑定
    書為傳聞法則之例外，具有證據能力，則當事人無從詰問鑑
    定人，其結果係同時架空嚴格證明法則、傳聞法則及直接審
    理原則，並嚴重侵害被告之訴訟權。是解釋上透過具結之擔
    保，至少可以免除侵害人民訴訟權之疑慮，並且適用刑事訴
    訟法第二百零八條第二項之例外規定時，應採目的性擴張之
    態度，解釋上除經當事人同意，或另符合第一百五十九條之
    一以下之例外規定，否則，即令曾經鑑定人於審判外具結，
    該鑑定書仍無證據能力，原則上均應傳喚實際實施鑑定之人
    到庭，於審判庭經具結後，由當事人針對鑑定之程序及內容
    等事項詰問之，如此被告憲法上之訴訟權始足獲得確保，該
    鑑定書始取得證據能力。
二、又按被告以外之人於審判外之言詞或書面陳述，除法律有規
    定者外，不得作為證據。被告以外之人於審判外之陳述，雖
    不符前四條（指刑事訴訟法第一百五十九條之一至第一百五
    十九條之四）之規定，而經當事人於審判程序同意作為證據
    ，法院審酌該言詞陳述或書面陳述作成時之情況，認為適當
    者，亦得為證據；當事人、代理人或辯護人於法院調查證據
    時，知有第一百五十九條第一項不得為證據之情形，而未於
    言詞辯論終結前聲明異議者，視為有前項之同意。刑事訴訟
    法第一百五十九條第一項、第一百五十九條之五第一項、第
    二項，分別定有明文。
三、查被告不爭執檢察官所提出，台灣檢驗科技股份有限公司所
    為鑑定報告之證據能力，另查經本院依職權選任法務部調查
    局、法醫研究所就本件被告尿液重為鑑定及就前所為鑑定報
    告之鑑定意見，各該鑑定機關所函覆之鑑定意見，亦均屬鑑
    定人（被告以外之人）於審判外之陳述，依前述說明本均無
    證據能力，惟準備程序及審判期日，被告對於各該鑑定（意
    見）書非未爭執證據能力，即係於本院提示該等鑑定書時，
    時未表示異議，依刑事訴訟法第一百五十九條之五第一、二
    項「同意性」之規定，本院亦認具「相當（可信）性」，自
    均有證據能力，而毋庸另行傳喚此等實際實施鑑定之自然人
    到庭。
貳、實體部分－證明力
一、公訴意旨（略以）：甲○○前因施用毒品案件，經臺灣桃園
    地方法院裁定送觀察勒戒，已於民國九十一年一月二十五日
    無繼續施用傾向獲釋，復因九十三年四月十六日施用第一級
    毒品海洛因案件，經臺灣桃園地方法院判處有期徒刑七月確
    定，於九十五年一月二十二日執行完畢，復基於施用毒品之
    犯意，於九十六年三月六日為本署觀護人採尿送驗前二十六
    時小時內某時，在不詳地點，施用第一級毒品海洛因一次。
    嗣經本署觀護人採尿送驗呈海洛因陽性反應，因認被告涉有
    毒品危防制條例第十條第一項之施用第一級毒品罪嫌。
二、按被告未經審判證明有罪確定前，推定其為無罪。犯罪事實
    應依證據認定之，無證據不得認定犯罪事實。不能證明被告
    犯罪者，應諭知無罪之判決。刑事訴訟法第一百五十四條第
    一項、第二項，及同法第三百零一條第一項前段，分別定有
    明文。復按刑事訴訟上證明之資料，無論其為直接證據或間
    接證據，均須達於通常一般之人均不致有所懷疑，而得確信
    其為真實之程度，始得據為有罪之認定，若其關於被告是否
    犯罪之證明未能達此程度，而有合理之懷疑存在時，致使無
    從形成有罪之確信，在刑事訴訟「罪疑唯輕」、「無罪推定
    」原則下，依據「罪證有疑，利於被告之證據法則，即不得
    遽為不利被告之認定，最高法院七十六年台上字第四九八六
    號判例意旨曾強調此一原則，足資參照。又按最高法院於九
    十二年九月一日刑事訴訟法修正改採當事人進行主義精神之
    立法例後，特別依據刑事訴訟法第一百六十一條第一項規定
    （檢察官就被告犯罪事實，應負舉證責任，並指出證明之方
    法），再次強調謂：「檢察官對於起訴之犯罪事實，應負提
    出證據及說服之實質舉證責任。倘其所提出之證據，不足為
    被告有罪之積極證明，或其指出證明之方法，無從說服法院
    以形成被告有罪之心證，基於無罪推定之原則，自應為被告
    無罪判決之諭知」等語（最高法院九十二年台上字第一二八
    號判例意旨參見）。此即學說上所稱基於嚴格證明法則下之
    「有罪判決確信程度」，對於被告是否犯罪之證據應證明至
    「無庸置疑」之程度，否則，於無罪推定原則下，被告自始
    被推定為無罪之人，對於檢察官所指出犯罪嫌疑之事實，並
    無義務證明其無罪，即所謂不「自證己罪原則」，而應由檢
    察官負提出證據及說服之責任，如檢察官無法舉證使達有罪
    判決之確信程度，以消弭法官對於被告是否犯罪所生之合理
    懷疑，自屬不能證明犯罪，即應諭知被告無罪。
三、檢察官認被告涉有施用第一級毒品海洛因罪嫌，無非係以被
    告於假釋期間之九十六年三月六日，經檢察署觀護人採集尿
    液，送請臺灣檢驗科技股份有限公司鑑定結果，呈鴉片類陽
    性反應為其證據。惟訊據被告堅決否認有施用毒品之犯行，
    辯稱（略以）：我當時是有吃感冒藥、消痣丸以及減肥藥，
    且在九十六年二月底至三月中旬期間，於「大桃園耳鼻喉科
    診所」看診等語。經本院向「大桃園耳鼻喉科診所」查詢，
    該診所醫師沈高輝回函說明（略以）：被告口服藥品中，每
    顆Coan內含6mg 之Codeine Phosphate 可待因），Brown
    mixture syrup 每毫升內含0.012ml 之opium tincture（鴉
    片）（上述藥劑均為行政院衛生署核可之藥品），服用上述
    藥品會影響尿液毒品檢測之判讀等語，並附有被告看診時所
    開立處方箋五紙（門診時間分別為：九十六年二月二十七日
    、三月二日、三月六日、三月九日及三月二十日，並有醫師
    詳細翻寫為中文之急性支氣管炎等病因及藥品名稱）、甘草
    止咳水（含阿片）主成分表一件在卷，該醫師並表示，祈盼
    不要因為上述藥物造成被告之困擾等語。是足認被告辯稱採
    集尿液前有服用感冒藥等語，並非空言抗辯，係屬有據。本
    件爭點厥為：被告尿液呈鴉片類陽性反應，係服用毒品海洛
    因所致，抑或係服用上述含可待因藥物所致？
四、經查被告之尿液經台灣檢驗科技股份有限公司鑑定結果，其
    結果判定，鴉片類固屬陽性反應，惟按國內常用的鎮咳藥物
    如複方甘草合劑錠（或溶液）、綜合感冒藥（含可待因），
    因藥物內含有嗎啡或可待因成分，服用後在尿液中會產生嗎
    啡及可待因成分，此與施用海洛因毒品之情形相似，但在嗎
    啡與可待因相對含量上有所差異，可作為研判之參考，曾經
    法務部法醫研究所九十三年十月十三日法醫字第０九三００
    ０三五七四號函文敘述明確。又按海洛因經人體代謝後，在
    尿液中會產生單乙醯嗎啡、游離態嗎啡及大量結合態嗎啡，
    不會代謝產生可待因。但非法濫用之海洛因毒品在製造過程
    中常含有少量雜質乙醯可待因，乙醯可待因經人體代謝後，
    在尿液中會產生可待因，因此非法施用海洛因毒品者，在尿
    液中可檢出較大量之嗎啡成分及較少量可待因成分。另可待
    因服用後經人體代謝，在尿液中會產生游離態可待因、游離
    態嗎啡、結合態可待因及結合態嗎啡，因可待因代謝速率較
    嗎啡快，因此在治療過程中，尿液中可待因含量遠大於嗎啡
    含量。美國國家濫用藥物研究所（National institute of
    Drug ofAbuse，ＮＩＤＡ）基於上揭之理論提出：『尿液中
    總可待因（游離態加結合態）含量大於三００ng/ml，且嗎
    啡與可待因含量比例小於二比一時，判定為使用可待因』。
    國內所有尿檢單位均參考此一標準作為研判之依據，而設定
    閾值為三００ng/ml。此亦曾經法務部法醫研究所九十五年
    四月三日法醫毒字第０九五０００一二四九號函文著有說明
    。而本院依職權將被告原採集封瓶之尿液再函請法務部調查
    局鑑定，該局以九十七年五月二十一日調科壹字第09700112
    900號函覆亦稱（略以）：依行政院衛生署管制藥品管理局
    九十六年三月編印之「濫用藥物檢驗相關解釋彙編」乙書所
    載「依據文獻一九九五年版Handbook of Workplace Drug
    Testing，若可待因總濃度大於三００ng/ml，且嗎啡／可待
    因濃度比值小於二時，應為施用可待因等語。從而，國內權
    威鑑定機關，不論法務部法醫研究所、法務部調查局或行政
    院衛生署管制藥品管理局，均認為尿液檢驗結果，如符合以
    下兩項要件：(一)總可待因（可待因總濃度）含量大於三００
    ng/ml；且(二)嗎啡與可待因含量比例小於二時，即可判定為
    使用「可待因」，而排除施用「海洛因」之可能（蓋施用海
    洛因其尿液中可檢出較大量嗎啡成分及較少量可待因成分）
    。查依台灣檢驗科技股份有限公司濫用藥物尿液檢驗報告所
    載，被告尿液中之「可待因成分二七七六ng/ml」、「嗎啡
    成分一０四二ng/ml」（參見偵查卷第二頁）），已符合上
    述標準(一)總可待因（可待因總濃度）含量大於三００ng/m l
    ；及標準(二)嗎啡與可待因含量比例小於二。至此已足排除被
    告係施用海洛因，且依「大桃園耳鼻喉科診所」所函覆之處
    方箋，更足證明被告於檢驗尿液前，確有服用含可待因之治
    療感冒藥品，檢察官既未提出被告服用可待因毒品之證據，
    自有合理懷疑被告係服用含可待因之「藥品」，而非「毒品
    」，本應為被告有利之推定。
五、惟查檢察官為推翻此一有利被告之推定，於審判期日復聲請
    將被告前已鑑定之尿液再行由法務部調查局鑑定。本院為求
    毋枉毋縱，除依檢察官之聲請再行鑑定外，另依職權函請原
    鑑定機關台灣檢驗科技股份有限公司及法務部法醫研究所，
    就被告上述尿液檢體所呈現之「嗎啡一０四二ng/ml，可待
    因二七七六ng/ml」，查明有無可能係因服用甘草止咳水、
    複方甘草合劑錠（或溶液）等含可待因成分之藥物所致。經
    台灣檢驗科技股份有限公司函覆稱（略以）：「依嗎啡與可
    待因濃度比例與兩者的代謝關係，有可能服用可待因或甘草
    止咳水等感冒藥代謝嗎啡造成，且超出其閾值。可待因為管
    制二或三級毒品，或是感冒藥，是否為合法用藥，要依醫師
    開藥日期，及服用期間，一般服用可待因三天內會呈陽性反
    應，但無法從尿中濃度反推濫用二、三級毒品」。有台灣檢
    驗科技股份有限公司九十七年三月二十一日台檢藥檢字第九
    七０三二一號在卷可查。而法務部法醫研究所亦函覆稱（略
    以）：「由台灣檢驗科技股份有限公司檢驗報告得知，該陽
    性反應可能係服用含嗎啡或可待因之藥品或海洛因毒品所致
    。另經檢視來函所列醫師處分箋之藥品含有Coan及Brown
    mixture，Coan含有可待因成分，Brown mixture含有鴉片酊
    ，鴉片酊中含有嗎啡及可待因成分，若受檢者確實於九十六
    年三月六日採尿前一日，因感冒咳嗽而服用Coan及Brown m-
    ixture，該藥品劑量可導致尿液呈嗎啡及可待因陽性反應，
    因此該受檢者之嗎啡及可待因陽性反應，可視為醫療用藥所
    致」等語。有該所九十七年四月三日法醫毒字第０九七００
    ０一五七七號附卷可按。另參以被告確實於九十六年三月六
    日受檢日當日及之前，有服用上述含嗎啡及可待因成分之藥
    品，此有被告於三月二日、三月六日之處方箋在卷可證。更
    足認被告係因服用上述含可待因藥物，所以造成尿液檢體呈
    嗎啡、可待因陽性反應。尤有甚者，經法務部調查局複驗被
    告尿液檢體結果（略以）：「一、送驗尿液經檢驗結果為嗎
    啡陽性反應；可待因陽性反應；甲基安非他命陰性反應；MD
    MA陰性反應；MDA陰性反應；MDEA陰性反應。二、「咳安錠
    」依仿單成分說明含可待因成分；"晟德"「甘草止咳水」依
    仿單成分說明含鴉片樟腦酊，內含嗎啡及可待因成分，故服
    用該等藥錠或藥劑後，其尿液均有可能檢出鴉片類（嗎啡及
    ／或可待因）陽性反應，惟不會檢出海洛因之特有代謝物6-
    乙醯嗎啡成分。三、本案檢出嗎啡濃度為八八九．九一ng/m
    l，可待因濃度為一０六九．六二ng/ml，其比值為０．八四
    （小於二），不排除確有服用可待因毒品或藥物。四、海洛
    因之特有代謝物6-乙醯嗎啡在人體排泄半衰期約三十六分鐘
    ，其尿液有採集時間的限制；另依據Disposition of Toxic
    Drugs and Chemic als in man第六版記載，在室溫之保存
    條件下，含6-乙醯嗎啡之尿液，易因保存條件不良而消失，
    七天內幾乎完全水解成嗎啡。故本局未將6-乙醯嗎啡列入尿
    液中鴉片類毒品之檢驗項目」等語。有該局九十七年五月二
    十一日調科壹字第09 700112900號鑑定書一件在卷可參。換
    言之，認被告尿液經再次鑑定結果，雖仍呈嗎啡及可待因陽
    性反應，惟其可待因濃度為一０六九．六二ng/ml，遠高於
    三００ng/m l，且嗎啡／可待因濃度為０．八四，其比值小
    於二，與台灣檢驗科技股份有限公司鑑定結果相同，其再次
    證明已排除係服用海洛因毒品所致，該局因而稱「不排除確
    有服用可待因毒品或藥物」等語，而非以「不排除確有服用
    海洛因毒品」之用語。
六、法務部調查局所以稱「不排除確有服用可待因毒品或藥物」
    等語，係因本院並未一併告知，被告經查於採集尿液前確有
    服用「大桃園耳鼻喉科診所」所開立之上述含可待因成分藥
    品「甘草止咳水」等情，因而始併列服用可待因「毒品」或
    「藥物」等語。經查檢察官從未以被告服用「可待因」毒品
    之事實提起公訴，及就此指出證明方法，本院實無於審判中
    依職權就檢察官未起訴，更未指出證明方法之事實行調查證
    據程序，惟因法務部調查局上述函覆另稱（略以）：「五、
    施用海洛因後所產生之6-乙醯嗎啡會內嵌在人體之毛髮中，
    並隨著時程滯留於各個頭髮片段，若檢測被告之毛髮中含有
    6-乙醯嗎啡成分，可據以判定被告曾經施用海洛因，倘本案
    所需，可依附件說明採集頭髮，再送本局檢驗」等語。致檢
    察官當庭聲請採集被告之頭髮，再行鑑定。本院以為，檢察
    官此處之聲請屬不必要之調查證據，應予駁回，理由如下：
    (一)檢察官係以被告有施用毒品「海洛因」犯嫌提起公訴，並
    非以被告有施用毒品「可待因」提起公訴，基於無訴無裁判
    原則，本院自無理由於訴外調查並裁判之；(二)檢察官起訴時
    所依憑之證據僅有台灣檢驗科技股份有限公司濫用藥物尿液
    檢驗報告一件，惟該檢驗報告所得之數據，已合理懷疑被告
    並無施用毒品海洛因，業如前述，即令本院將被告當初採集
    之尿液再選任法務部調查局鑑定（複驗）結果，仍已排除被
    告係施用毒品海洛因之可能，亦如前述，在檢察官並未指出
    其他證據方法及盡其說服責任前，被告實無理由以自己之身
    體（頭髮）自證無罪；(三)檢察官未說明當庭採集被告頭髮之
    法律依據何在？性質上屬何種強制處分？(四)雖檢察官未說明
    採集被告頭髮之法律依據及性質，然採集被告頭髮之處分如
    由本院進行，自應屬法定證據方法之一種，惟仍無法免除其
    屬侵害被告身體基本權之公權力性質，換言之，仍不失為強
    制處分性質，基於法律保留原則（強制處分法定原則），不
    論依據刑事訴訟法第二百零四條規定，鑑定性質之檢查身體
    處分，或同法第二百一十三條規定勘驗性質之檢查身體處分
    ，解釋上僅及於就身體外觀、表面之目視或手動檢查，如無
    法律明文授權，除非被告同意，否則尚不及於對出自身體或
    附著身體之侵害或侵入性檢查。此所以刑事訴訟法第二百零
    五條之一明定：「鑑定人因鑑定之必要，得經審判長、受命
    法官或檢察官之許可，採取分泌物、排泄物、血液、毛髮或
    其他出自或附著身體之物，並得採取指紋、腳印、聲調、筆
    跡、照相或其他相類之行為」之理由。惟查依本條對被告發
    動鑑定性質採取毛髮處分之事由為「因鑑定之必要」，所謂
    「必要」者，應以「比例原則」作為判斷內涵，且其前提係
    檢察官已就被告之犯罪嫌疑盡其舉證責任，而本院認有行鑑
    定之必要，否則即須經被告之同意。經本院告知其權利後，
    表示不願配合採集頭髮，另參以被告自九十五年九月十八日
    開始假釋期間，其定期須於每月採集尿液檢驗，僅有九十六
    年三月六日本次發現所謂毒品反應，餘均無此反應，有臺灣
    高等法院前案紀錄表一件、尿液檢體監管紀錄表一件在卷可
    證。更足合理懷疑被告係服用藥物所致，自無對被告採集毛
    髮再行鑑定之必要，更遑論被告受「不自證己罪原則」之保
    障，當無主動配合之理。
七、末須附帶一提者，按訊問被告應先告知得保持緘默，無須違
    背自己之意思而為陳述，刑事訴訟法第九十五條第二款定有
    明文。此為被告緘默權之明文保障，屬憲法「不自證己罪原
    則」之內涵。又按緘默權保障之範圍，通說固認為僅限於保
    障被告之「供述」，亦即被告有不供述之權利，但不及於以
    被告身體作為證據方法，此所以刑事訴訟法有規定檢查身體
    處分之理由。惟如自憲法不自證己罪原則觀之，緘默權應不
    限於保障被告積極（不）供述權利，參酌美國及歐洲人權法
    院之實務標準，亦應及於保障被告消極的不以自己身體作為
    證據方法之權利，因而於解釋我國刑事訴訟法所規定「檢查
    身體處分」，應適當注入以緘默權或不自證己罪觀點出發之
    思考。查本件被告經本院告知其受緘默權之保障，表示拒絕
    接受採集頭髮之處分，本院復以其為鑑定之必要，自不得以
    被告保持緘默所涵括之拒絕檢查身體（或刑事訴訟法第二百
    零五條之一之採樣處分），而為不利被告之推定（刑事訴訟
    法第一百五十六條第四項意旨參見）。
八、綜上所述，檢察官提出用以證明被告有施用第一級毒品海洛
    因犯嫌之檢驗報告，經合理懷疑係被告服用含可待因藥物所
    致，檢察官既未能提出其他積極證據，即應為被告有利之認
    定，且被告受不自證己罪原則之保障，在檢察官已無其他證
    據證明被告有施用海洛因犯嫌之前提下，其聲請採集被告之
    頭髮，自無理由。從而，公訴意旨所憑事證無從使本院形成
    被告有施用第一級毒品海洛因犯行之確信，復查無其他積極
    證據足認定被告有公訴意旨所指犯行，依法應為被告無罪之
    諭知。
據上論斷，應依刑事訴訟法第三百零一條第一項，判決如主文。
本案經檢察官丁俊成到庭執行職務。
中    華    民    國    97    年    7    月    9    日
                      臺灣桃園地方法院刑事第六庭
                          審判長法  官  錢建榮
                                法  官  黃翊哲
                                法  官  宣玉華
以上正本證明與原本無異。
如不服本判決，應於判決送達後10日內向本院提出上訴狀（應附
繕本），其未敘述上訴理由者，應於上訴期間屆滿後20日內補提
理由書狀於本院，上訴於臺灣高等法院。
                                書記官  楊郁馨
中    華    民    國    97    年    7    月    14    日


司法院資訊處製作；財團法人民間司法改革基金會備份。
